【裁判字號】    89,上重更(二),4
【裁判日期】    890920
【裁判案由】    懲治盜匪條例
【裁判全文】
臺灣高等法院臺中分院刑事判決                  八十九年度上重更(二)字第四號
    上  訴  人  甲○○
    即  被  告
    選任辯護人  熊賢祺
右上訴人因懲治盜匪條例案件，不服台灣南投地方法院八十七年六月十七日第一審判
決第一審判決（起訴案號：台灣南投地方法院檢察署八十六年度偵字第牛九三三號、
原審案號：八十七年度重訴字第一號），提起上訴，經判決後，由最高法院第二次撤
銷發回更審，本院判決如左：
    主    文
原判決關於強盜、擄人勒贖、殺人未遂罪及定應執行刑部分均撤銷。
甲○○強而故意殺人未遂，處無期徒刑。褫奪公權終身。膠帶壹條、棉質工作手套
壹隻均沒收。
    事    實
一、甲○○因經營生意周轉不靈，負債甚多，需錢應急，乃起劫財之意，意圖為自己
    不法之所有，於民國（下同）八十六年十月二十四日下午三時三十五分許，先在
    南投縣中興新村中興國中旁之公用電話亭打電話至乙○○○家中，詢問是否有人
    在家，確定乙○○○在家後，旋及前往乙○○○位於南投縣南投市○○路一九二
    巷二一號住處，向乙○○○佯稱伊係寶誠冷凍空調企業有限公司所派至其住處維
    修冷氣人員，乙○○○不疑，乃邀其進入，莊某見僅乙○○○一人在家，竟起強
    盜財之犯意，乃戴上其所有棉質工作手套，藉機檢視空調運轉情形，嗣由乙○
    ○○陪同其逐樓、逐間查看檢視，至二樓主臥室，甲○○即乘乙○○○不注意之
    際，反抓其雙手，以腳膝蓋頂住乙○○○背部，並以預藏之膠帶反綁乙○○○雙
    手，及纏繞其頭部矇住其雙眼，致使不能抗拒，即質問「錢放那裡，只要給我錢
    ，我不會傷害你」，乙○○○欲自行將皮包拿給甲○○，為甲○○所拒，乃告知
    皮包置於沙發後面，甲○○即強取乙○○○置於臥房沙發上之ＬＤ牌皮包乙個（
    內有現金新臺幣五千元、身分證、小客車駕照、機車駕照、機車行照、信用卡各
    一張及第一商業銀行金融卡二張），得手後，逼問乙○○○其金融卡之密碼，乙
    ○○○乃告以「一八六八號」及「八八八八號」（其中八八八八號為虛偽之號碼
    ）二個號碼。而後莊某意猶未足，意圖使乙○○○之家人交付財物，乃於二樓主
    臥室化妝台鏡上，以乙○○○所有之唇膏書寫「準備三千萬，不要報警，不然撕
    票，會跟你聯絡」等字留言，以加害受莊某控制之乙○○○生命之事恐嚇其家人
    ，交付三千萬元，後將乙○○○挾持下樓，強押上其所有之車號ＳＦ─ＯＯ四Ｏ
    號客貨兩用箱型車之後座，由南投縣中興新村經草屯鎮往埔里鎮方向行駛，以此
    非法方法剝奪乙○○○之行動自由，並在車上再度逼問乙○○○金融卡之密碼，
    乙○○○乃告知其另一張金融卡之正確號碼為「三八四一」。嗣莊某恐其行跡敗
    露，乃駕車沿南投縣第一三六號縣道往台中縣太平市方向行駛，行至南投縣國姓
    鄉乾溝村（該一三六號公路往臺中縣太平市方向約五十公里）附近草叢處，萌殺
    人之犯意，將乙○○○挾持下車，在下車之際，見乙○○○手上戴有勞力士金錶
    ，乃接續上開強盜犯意，強將該勞力士手錶取下，丟置在其車內，而後將乙○○
    ○仰面放於路旁之草叢中，跨坐其身上，將乙○○○之外、內褲脫去，以雙手勒
    其頸部至昏厥後，再以原纏繞在乙○○○頭上之膠帶勒捆其頸，復翻轉乙○○○
    之身體，使其趴臥地上，撿拾在路旁之扣案大小石塊二塊砸其後腦（其中較小之
    石塊經撞擊後裂為二塊，故扣案有三塊石塊），致乙○○○受有頭部外傷合併頭
皮挫裂傷合併頭骨骨折及氣顱等傷，莊某認顏黃秀鑾已死，乃持小石塊塞入乙○
    ○○之陰部，以防乙○○○死後作，始將駕車揚長而去，沿途將取得之身分證、
    駕照、信用卡等物丟棄，留下一張第一商業銀行提款卡。嗣後持該提款卡，前往
    彰化市火站前土地銀行提款機提領，因已止付無法退回。乙○○○則於同日下午
    六時三十分許，自行甦醒脫困喊救，適有臨近住戶邱泰榮途經該處，發現後報警
    ，並將乙○○○送醫急救始幸免於難。
二、案經南投縣警察局中興分局移送臺灣南投地方法院檢察署檢察官偵查起訴。
    理    由
一、上訴人即被告甲○○（下稱被告）對於於上揭時、地，假冒寶誠冷凍空調企業有
    限公司（下稱寶誠公司）維修員名義，進入被害人顏黃秀鑾住宅，佯為維修空調
    ，在二樓主臥室內，乘機以預藏之膠帶反綁乙○○○雙手，矇住其雙眼，強取乙
    ○○○置於臥房內之ＬＤ牌皮包乙個及皮包內物品，並在乙○○○化妝台鏡上，
    以唇膏書寫「準備三千萬，不要報警，不然撕票，會跟你聯絡」等字留言，及經
    由草屯鎮沿南投縣一三六號縣道，將乙○○○載至南投縣一三六號縣道往台中縣
    太平市方向，即南投縣國姓鄉乾溝村該一三六號公路往臺中縣太平市方向約五十
    公里附近草叢處，取下其手上之勞力士金錶後，將乙○○○丟置在該處，脫去其
    外、內褲，以小石塊塞入乙○○○之陰部等犯行，迭據其於警訊時、偵查中與原
    審及本院調查、審理時，供述無訛。惟被告另諉稱：伊當日係要向乙○○○借錢
    ，伊在梳妝鏡上所寫勒贖字句，係信手塗鴨，欲阻止被害人家屬報警，心中僅欲
    向被害人借用十萬元而已，且實際上伊亦無向乙○○○之家屬勒贖之行為；又伊
    當日見乙○○○已經昏迷，以為其已經斷氣死亡，乃於匆忙中將其放置於路旁，
    並未以石塊毆擊其頭部，且該石塊係伊停車時用以塞住車輪，避免車輛滑動，在
    離去時已順手將其丟開，不知當時乙○○○有無受傷云云。
二、經查：本件被告前開盜匪強取皮包、勞力士金錶及妨害自由犯行，迭據被害人乙
    ○○○分別在警訊及本院審理中指述甚詳（見偵查卷宗第八頁至十三頁、第六十
    三、六十四、原審卷八十頁至八十三頁、本院八十七年度上重訴字第二二號卷第
    一０五頁至一一０頁、本院八十九年度上重更二字第四號卷第八十九年七月十五
    日訊問筆錄）；而被告在被害人乙○○○住宅二樓主臥室化妝台鏡上，以唇膏書
    寫「準備三千萬，不要報警，不然撕票，會跟你聯絡」等字留言等情，亦有該化
    妝台鏡片一片扣案可稽，其上字跡亦經送往內政部警政屬刑事警察局鑑驗，確屬
    被告書寫之字跡，有該局八十六年十一月六日刑鑑字第七四五一五號通知書附於
    偵查卷內可按，且為被告所自承。又證人林素珍即寶誠公司之會計於警訊時及偵
    查中，均證稱：於八十六年八月底公司曾派被告至被害人住處維修空調。之後台
    未再派被告前往被害人宅維修空調等語（見偵查卷宗第十九、二十頁、第六二頁
    ）。足證被告係冒寶誠公司維修員名義，假裝前往維修空調。又被害人顏秀鑾始
    終證稱：被告並未向其借錢，亦足證被告所稱向被害人借錢，偽飾卸之詞，不足
    採信。又被告於化妝台鏡上，明確書寫「準備三千萬元，不要報警」，足證其有
    向被害人家屬恐嚇取財之犯行甚明。
三、又本件被害人乙○○○頭部受有頭部外傷合併頭皮挫裂傷合併頭骨骨折及氣顱等
    傷害之情，已據被害人提出曾漢棋綜合醫院診斷證明書乙紙、照片乙張及中國醫
    藥學院附設醫院病歷影本乙份附卷可稽，而在被害人乙○○○被棄置之草叢中留
    有血跡之事實，亦有照片七張附於偵查卷內可按，且現場亦有殘留血跡之石塊二
    顆扣案可憑（該較小之石塊係因撞擊後自大塊之石塊上剝離，成為二塊石塊，此
    經原審法院堪驗其接痕吻合無訛），足證被害人乙○○○當日確係受人以石塊毆
    擊其後腦部而受傷；而據被害人乙○○○，在原審法院審理中指稱：「：：：（
    被告）於是抱著我放在感覺有斜坡的地方，我問他你要作何？他沒說話，就把我
    衣褲脫掉，他雙腿橫跨我腰身，用手掐住我脖子，我就暈倒了，醒來時我是臉向
    下趴著。」等語（見原審卷宗八十一頁反面）；被告則在檢察官偵訊及原審法院
    審理中供稱其係因害怕被害人死後鬼魂來找，依民間習俗須將死者脫掉內衣褲（
    參見偵查卷八十七年二月十日訊問筆錄第七頁第三行）才將被害人外、內褲脫去
    ，且一再陳稱其以為被害人乙○○○在車上時即已死亡云云。惟被害人指稱：被
    告於將其自車上托下至敘坡地方，被害人有質問被告要作什麼？被告還簽稱：你
    那麼老了，我不會強你等語（見偵查卷宗第十二頁反面、原審卷宗第八十一頁反
    面），足證被告於將被害人托下車時，並無誤認被害人己死亡之情形。又本件被
    害人係頭部後腦部受擊傷，有照片可稽（附於原審卷宗第八五頁）；又證人即醫
    師李文源證稱：被害人頭骨較底部骨有裂縫，氣有進去。左前額有瘀青腫漲，後
  枕部亦有瘀血及腫漲，此表示皮更深裂傷，應是很重之外力打的等語（見本院八
    十七年度上重訴字第六十四頁）。參以被害人醒來之際，係臉部朝下趴於地上，
    可見其係於昏迷後，被翻轉身體，受人以石塊毆擊其後腦部所致。本件被害人係
    遭被告丟棄於草叢中，除被告外，並無他人在場。被害人頭部之受傷，非被告所
    為尚有何人？本件顯係被告欲將被害人殺害，以免被害人指認，在將被害人乙○
    ○○拖行下車，丟置於路旁後，以雙手掐住其脖子，欲令被害人窒息而亡，因恐
    被害人未死，乃再翻轉其身體，以石塊毆擊被害人之後腦部，以確保其於死無疑
    ，被告所辯無殺被害人犯行乙節，實不足採信。
四、黃秀鑾於本院八十九年七月十五日調查時，雖證稱：二樓主臥室化妝台鏡上「準
    備三千萬，不要報警，不然撕票，會跟你聯絡」等字，不可能係被告將其壓跪於
    地後寫的云云。惟查，被害人當時被反綁雙手，壓跪於地，並被以膠帶矇住其雙
    眼，甚且以膠帶摀住其口部，被害人必極為緊張，是其所為之判斷，難期其正確
    。而被告始終供述，係於綁住被害人後，才書寫上開字跡。且依情理判斷，被告
    若於控制被害人自由之前，即先寫下上開文字，則易於為人發現。且乙○○○於
    原審調查時，亦證稱「不知道（化妝台上之留言是何時寫的），可能他帶我之前
    寫的。」（見原審卷宗第八三頁反面），是被告上開文字應係於控制被害人自由
    後，始乘機書寫。被害人上開證言，為其個人臆惻之詞，尚難採據。
五、此外，並有照片二十七張、三三五四六八號電話通話記錄（見偵查卷宗七六頁）
    、勞力士金錶保證書影本（見定上卷宗第五二頁）附卷可憑，被告右揭犯行，事
六、按擄人勒贖罪，必先有勒贖之意思，而後為擄人之行為，始克相當。如原非本於
    勒贖之意思，僅係意在強盜，且被害人之行動自由早已在其非法控制之下，惟因
    強取被害人隨身現有之財物，意猶未足，只是藉端繼續以非法方法剝奪人之行動
    自由，並用強脅手段以達使其接續或繼續行為，不得另以擄人勒贖罪論處（最高
    法院七十九年度台上字第一三九八號判決參照，登司法院公報三二卷七期四九頁
    ）。本件被告於剝奪被害人行動自由，強取財物後，始起意恐嚇乙○○○家人交
    付款項，否則撕票殺害，係以加害被害人生命事恐嚇被害人家屬，命其等交付財
    物，核與擄人勒贖之構成要件不符，應僅構成刑法第三百四十六條第二項第一項
    之恐取財未遂罪。又強盜殺人之結合犯，係結合強盜與殺人兩罪而成立之犯罪，
    立法目的在其強盜與殺人間，接連發生之可能性高，危害亦鉅，因而另結合成一
    罪，加重其刑，故僅須其發生在時間上有銜接性，地點上具關連性即可，初不問
    係先後殺或先殺後，均足構成本罪（最高法院八十六年台上字第三六四０號
    判決參照，登最高法院事裁判書類彙編第二八期五六一頁）。又被告係於以膠帶
    綁住被害人，剝奪其行動自由，強取財物後，在剝奪被害人行動由中，以欲加害
    被害人生命事恐嚇被害人家屬，交付財物，否則撕票，並於將被害人押至國姓鄉
    偏僻處時，另強取被害人之勞力士手錶，此部分剝奪行動自由犯行，應構成刑法
    第三百零二條第一項之以非法方法剝奪行動自由罪；強取勞力士手錶之犯行，則
    係強盜罪之接續行為。又被告於欲將被害人托下車殺害之際，又接續其強盜犯行
    ，強取被害人手上勞力士金錶，再托至斜坡殺害，因經人送醫，倖免於死。則被
    告此部分強盜行為與殺人未遂行為，時間上有銜接性，地點上亦具關連性，被告
    此強盜及殺人未遂犯行，應成立懲治盜匪條例第二條第二項第一項第六款之強
    而故意殺人未遂罪。所犯恐嚇取財未遂、剝奪行動自由、強盜殺人未遂三罪，有
    方法結果之牽連關係，應依一重之強殺人未遂罪處斷，並依未遂犯之規定減輕
    其刑。公訴人認被告恐嚇取財未遂犯行部分，係涉犯懲治盜匪條例第二條第一項
    第九款之之擄人勒贖罪嫌，起訴法條尚有未洽，應予變更。
七、本件被告右揭犯行，係犯懲治盜匪條例第二條第二項第一項第六款之強而故意
    殺人未遂罪、刑法第三百零二條第一項之以非法方法剝奪他行動自由罪、刑法第
    三百四十六條第三項第一項之恐嚇取財未遂罪，所犯三罪間，有方法結果之牽連
    關係，屬裁判上一罪。故被告就擄人勒贖部分上訴，其效力及於其他部分，本院
    就殺人未遂、妨害自由部分，均應一併審理。
八、原審對被告予以論罪科刑，固非無見。惟原審認被告恐嚇取財未遂之犯行，係犯
    擄人勒贖罪；被告於實行殺人行為前，強取被害人勞力士金錶之行為，為擄人勒
    贖之部分行為，不另論罪，嫌有未洽；又原審認被告之殺人未遂犯行，係另行起
    意，予以分論併罪，亦有不合。被告上訴意旨，否認有殺害被害人之犯意，指摘
    原判決不當，雖無理由，惟原審判決既有上開瑕疪，自應由本院撤銷改判。查被
    告因週轉失靈，負債甚多，竟起意財；既已財，竟又起意殺人滅口，惡性重
大，爰審酌被告犯罪之動機、手段、所生之危害及犯後之態度等一切情狀，於依
    未遂犯減輕後之一切情狀，量處無處徒刑，並諭知褫奪公權終身。
九、扣案之膠帶一條、棉質工作手套一隻，係屬被告所有供犯罪所用之物（包括電線
    等物），均應依刑法第三十八條第一項第二款規定諭知沒收，至於其餘作案之工
    具，業已滅失，爰不另為沒收之諭知。另被告因盜匪所得之財物新臺幣五千元，
    業經花用殆盡，其餘ＬＤ牌皮包乙個及乙○○○之身分證、駕駛執照、信用卡各
    一張及第一商業銀行金融卡二張，均經被告丟棄或被插入提款機後，未被退回，
    且經時二年餘，顯已滅失，爰不另為發還之諭知。
十、釋示法律之效力，應從立法程序及其沿革，斟酌立法理由與其他相關情事，探求
    立法者之原意，以為審斷。懲治盜匪條例於三十三年四月八日國民政府制定公布
    ，全文十一條。但查現行懲治盜匪條例，係經立法程序於四十六年六月五日修正
    公布施行，將原第八條「犯本條之罪者，依特種刑事案件訴訟條例之規定辦理」
    及原第十條「本條例施行期間定為一年，必要時得以命令延長之。」之規定予以
    刪除，原第九條改為第八條，第十一條改為第九條。經刪除第十條有關限時法規
  定之立法本意，係為期遏止盜風，改善治安，認本條例第一條至第七條及原第九
    條（修正後第八條）均仍有施行之必要，因將本條例由限時法改為經久施行之常
    態性特別法，並重新調整條次，明令公布施行，形式上雖稱「修正」實質上，已
    具重新全部立法之性質，故本條例修正前，雖有數次命令延長已逾期，仍非可認
    為已經失效。參諸本條例第二條，猶於八十八年三月三十日經立法院修正，於八
    十八年四月二十一日公布，尤為明證。上訴意旨，謂懲治盜匪條例已失效，嫌有
    誤會，並此敘明。
據上論斷，應依刑事訴訟法第三百六十九條第一項前段、第二百九十九條第一項前段
、第三百條，懲治盜匪條例第二條第二項、第一項第六款、第八條，刑法第三百零二
條第一項、第三百四十六條第三項、第一項、第五十五條、第二十六條前段、第三十
七條第一項、第三十八條第一項第二款，罰金罰鍰提高標準條例第一條前段，判決如
主文。
本案經檢察官吳文忠到庭執行職務。
中      華      民      國    八十九     年      九       月    二十    日
                                  臺灣高等法院臺中分院刑事第九庭
                                        審判長法  官  胡  森  田
                                              法  官  康  應  龍
                                              法  官  趙  春  碧
右正本證明與原本無異。
如不服本判決應於收受送達後十日內向本院提出上訴書狀，其未述上訴之理由者並
得於提起上訴後十日內向本院補提理由書（均須按他造當事人之人數附繕本）。
                                              書記官  廖  來  信
中      華      民      國    八十九     年      九       月   二十五   日
                                                                        Ｉ


司法院資訊處製作；財團法人民間司法改革基金會備份。
